臺灣臺中地方法院刑事判決　　　　　　　　　　　　　九十三年度訴字第六五七號
　　公　訴　人　臺灣臺中地方法院檢察署檢察官
　　被　　　告　甲○○
　　選任辯護人　何立斌律師
　　　　　　　　蔡得謙律師
　　　　　　　　楊國煜律師
右列被告因偽造有價證券案件，經檢察官提起公訴（九十二年度偵緝字第三二七號）
，本院判決如左：
    主  文
甲○○無罪。
    理  由
一、公訴意旨略以：被告甲○○自民國九十年四月間起，擔任海鴻國際股份有限公司
    （址設臺中市○區○○路四三二號，下稱海鴻公司）總經理，該公司負責人為告
    訴人乙○○。海鴻公司向大安商業銀行臺中分行（現改制為台新商業銀行民權分
    行）申請開立帳號000000000000號支票存款帳戶、向臺中市第九信
    用合作社西屯分社（現改制為合作金庫銀行朝馬分行）申請開立帳號00000
    000000000號支票存款帳戶，乙○○個人則另於臺中市第九信用合作社
    西屯分社申請開立帳號00000000000000號支票存款帳戶，並均領
    取支票使用。海鴻公司支票的公司印章係由甲○○負責保管，公司負責人（董事
    長）印章及乙○○個人支票印章，則均由乙○○自行保管。海鴻公司如要簽發支
    票，需經過乙○○的同意，乙○○如有事外出，則會將前開印章交由海鴻公司副
    董事長丁○○保管。甲○○並無自行決定簽發海鴻公司支票或乙○○個人支票的
    權限。詎甲○○見乙○○外出期間，會將前開印章交由丁○○保管，認為有機可
    乘，遂基於偽造有價證券之概括犯意，自九十年六月間某日起，至同年九月間某
    日止，連續數次利用乙○○外出期間，將前開印章交由丁○○保管之機會，未經
    乙○○的授權，即自行偽填如附表壹所示之乙○○個人支票及附表貳所示之海鴻
    公司支票，再向丁○○偽稱前開支票係因海鴻公司業務需要而簽發，且業經乙○○的同意，致丁○○不疑有他，而將其保管的海鴻公司支票的負責人章及乙○○
    個人支票印章交與甲○○。甲○○即在前開支票上分別蓋印印文而完成偽造有價
    證券之行為，並持以行使之，因認甲○○涉犯刑法第二百零一條第一項之偽造有
    價證券罪嫌。
二、公訴意旨認被告甲○○涉犯刑法第二百零一條第一項之偽造有價證券罪嫌，係以
    下列論斷為其論據：
（一）被告甲○○偽造有價證券之事實，業據告訴人乙○○於偵查中指述明確。而證
      人丁○○於檢察官偵查時亦到庭證稱：甲○○負責保管海鴻公司支票的公司印
      章及支票，海鴻公司如有需要簽發支票，還要加蓋董事長（即乙○○）之印章
      。乙○○的印章平日由其自行保管，乙○○有二次外出，將前開印章交給伊保
      管。期間甲○○有向伊說要簽發支票給客戶，事後伊有向乙○○報告使用印章
      的程度等語。顯見，甲○○若要簽發支票，確需事先經乙○○的同意無訛。
（二）被告甲○○偽簽前開支票後，因陸續退票為告訴人乙○○發現，乙○○要求甲○○處理，甲○○亦分別於九十年十一月二十二日及同年十二月二十一日簽寫
      切結書，承認確有簽發及挪用前開支票之事實，有該切結書影本二份附卷可證
      。雖甲○○陳稱該切結書是遭人脅迫所簽具的等語，惟並未提出如何遭人脅迫
      之確切證據，僅空言否認，難信為真實。
（三）被告甲○○於檢察官偵查時亦坦言知道錯了，並陳稱附表壹所示的四張支票中
      ，除一張交給王聖茹外，其他三張是其個人挪為私用等語。該支票既係甲○○
      個人所挪用，則由其負責處理當屬自然，適足以證明甲○○陳稱切結書（指第
      一份）是遭人脅迫而簽具等情，並不實在。此外，並有支票票頭影本十八張附
      卷可證，事證明確。
三、訊據被告甲○○坦承自九十年四月間起，擔任海鴻公司的總經理，並保管海鴻公
    司支票的公司印章，如附表貳所示之海鴻公司支票的公司印文確為其所蓋印等情
    ，惟堅詞否認有為偽造有價證券之犯行，辯稱：
（一）伊僅有保管海鴻公司支票的公司印章，並未保管海鴻公司的支票及乙○○的支
      票，海鴻公司的支票是由海鴻公司的會計保管，乙○○的支票是乙○○個人保
      管。附表壹所示之支票，是由乙○○自己簽發的。乙○○不在海鴻公司的時候
      ，會將海鴻公司支票的負責人印章、乙○○個人支票印章及支票都交給丁○○
      保管，並授權丁○○有蓋用印章的權限。伊既係向丁○○報備取用海鴻公司負
      責人章及乙○○個人支票印章簽發支票，即係基於乙○○與丁○○之授權而簽
      發支票，並無偽造有價證券之行為。
（二）伊簽發附表貳之（一）編號二、三、四、八、九、十、十二、十三、附表貳之
      （二）編號三所示之支票，事前有向乙○○報備，事後亦有向乙○○說明。因
      為當時乙○○剛好人在國外，海鴻公司支票的負責人印章在丁○○那裡，伊是
      向丁○○拿取負責人印章來蓋印。
（三）伊會簽具承認簽發及挪用支票的切結書，是因為乙○○找人押著伊簽寫的。海
      鴻公司財務發生危機，乙○○要伊簽具切結書，扛下海鴻公司的債務，其要將
      整個海鴻公司讓給伊。若伊不簽具切結書，則先前伊介紹國基公司向乙○○借
      貸的款項，都要由伊來負責承擔，因為國基公司簽發支票向乙○○借款的時候
      ，伊有在支票後面背書等語。
四、按犯罪事實應依證據認定之，無證據不得認定犯罪事實；不能證明被告犯罪者，
    應諭知無罪之判決，刑事訴訟法第一百五十四條第二項、第三百零一條第一項定
    有明文。次按認定犯罪事實應依證據，為刑事訴訟法所明定，故被告否認犯罪事
    實所持之辯解，縱屬不能成立，仍非有積極證據足以證明其犯罪行為，不能遽為
    有罪之認定；事實之認定，應憑證據，如未能發現相當證據，或證據不足以證明
    ，自不能以推測或擬制之方法，以為裁判基礎；認定犯罪事實所憑之證據，雖不
    以直接證據為限，間接證據亦包括在內。然而無論直接或間接證據，其為訴訟上
    之證明，須於通常一般之人均不致有所懷疑，而得確信其為真實之程度者，始得
    據為有罪之認定，倘其證明尚未達到此一程度，而有合理之懷疑存在時，事實審
    法院復已就其心證上理由予以闡述，敘明其如何無從為有罪之確信，因而為無罪
    之判決，尚不得任意指為違法（最高法院三十年上字第一八三一號、四十年臺上
    字第八六號、七十六年臺上字第四九八六號判例參照）。再按刑法上所謂偽造有
    價證券，以無權簽發之人冒用他人名義簽發為要件，如果行為人基於本人之授權
    ，或其他原因有權簽發者，則與無權之偽造有價證券行為不同（最高法院五十三
    年臺上字第一八一Ｏ號判例參照）。經查：
（一）證人乙○○於本院審理時證稱：海鴻公司支票的公司印章是由被告甲○○保管
      ，海鴻公司支票的負責人印章及伊個人支票的印章是由伊個人保管，伊都放在
      自己的手提袋內，伊在海鴻公司內，未曾發現印章有被拿走過。客戶的請款流
      程通常是由海鴻公司的會計拿客戶請款單給被告，被告再將請款單給伊簽名。
      被告或會計簽發海鴻公司的支票後，再向伊拿取海鴻公司的印章蓋印。伊通常
      自己保管海鴻公司支票的負責人印章及個人支票印章，如果要到南部出差，會
      將海鴻公司支票的負責人印章交給丁○○保管，由丁○○代理伊蓋印海鴻公司
      支票的負責人印文，伊不會將海鴻公司支票的負責人印章或個人支票印章交給
      被告保管等語，核與證人即海鴻公司會計己○○於本院審理時證述海鴻公司支
      票簽發流程及乙○○會將海鴻公司負責人印章交給丁○○保管、用印等情節及
      證人丁○○於本院審理時證稱：海鴻公司支票的公司印章是由被告保管，負責
      人印章由乙○○自己保管，乙○○不在海鴻公司時，由伊負責保管負責人印章
      及乙○○個人支票印章等情相符。換言之，海鴻公司負責人印章及乙○○個人
      支票印章，均係由乙○○個人保管，或於外出時交給丁○○保管並代理用印。
      被告並無取得海鴻公司支票的負責人印章及乙○○個人支票印章的機會，而乙○○若將海鴻公司支票的負責人印章及乙○○個人支票印章交給丁○○，亦即
      授權丁○○得代理在海鴻公司及自己在支票上用印。是若被告在乙○○不在海
      鴻公司期間，將填寫發票日、金額的海鴻公司支票或乙○○個人支票，交由丁○○蓋印海鴻公司支票的負責人印文或乙○○個人印文，或徵得丁○○的同意
      後，自行在支票上蓋印前開印文，而完成發票行為，即屬有權簽發支票，而非
      無權之偽造有價證券行為。
（二）證人乙○○於本院審理時改稱：附表貳之（一）編號二、三、四、八、九、十
      、十二、十三、附表貳之（二）編號三所示之支票，是被告甲○○未經過伊同
      意所擅自簽發，被告說是跟廠商接洽的款項，實際情況伊無從查對。當時丁○○認為前開支票的金額不小，但被告執意要簽發前開支票。渠等經過協調後，
      丁○○同意讓被告先行簽發支票，等伊回來後再行處理。其餘如附表貳所示之
      支票，是因為收回來支票沒有頭，伊的委任律師就將之全部列入告訴範圍，
      實則伊並無告訴被告偽造這幾張支票的意思等語。核與證人丁○○於本院審理
      時證稱：海鴻公司的用票默契為乙○○不在海鴻公司期間，授權伊有使用海鴻
      公司支票負責人印章的權限，被告需要簽發支票時，要與伊先行協調，伊若同
      意，則由被告先行簽發支票，等待乙○○回公司後，由伊再向乙○○報備支票
      使用狀況，並由乙○○作最後決定等情相符。觀諸乙○○不在海鴻公司期間，
      係將海鴻公司支票的負責人印章交給丁○○保管，並授權丁○○蓋印負責人印
      章，則被告與丁○○協調後，取得丁○○的同意，而簽發前開支票，即屬有權
      簽發支票。縱乙○○質疑被告簽發支票的妥適性，然究與偽造有價證券行為無
      涉。且乙○○既未能提出前開支票係用於私人用途之事證，而證人丁○○於本
      院審理時亦證稱：伊同意核蓋海鴻公司支票的負責人印章時，大部分會核對送
      貨單或支出傳票，記憶中被告並無將支票作為海鴻公司以外的用途等語，顯然
      無從認定被告就前開支票之簽發有逾越授權而挪為私用之情形存在。
（三）證人乙○○於本院審理時固證稱：伊個人向臺中市第九信用合作社西屯分社申
      請帳號00000000000000號支票平時是供伊個人使用，但海鴻公
      司的支票不夠公司使用的時候，被告甲○○有時會向伊借個人支票使用，伊會
      將個人支票整本放在被告那裡。伊在九十年七月間，曾將個人支票整本交給被
      告使用，伊出差回到海鴻公司，會向被告要回支票簿，但伊並沒有注意被告有
      沒有簽發支票。伊曾發現被告在支票簿存根上簽寫「作廢」，但被告並沒有把
      作廢的支票交給伊，伊亦未加以追查等語。然以乙○○不在海鴻公司期間，係
      將海鴻公司支票的負責人印章交給丁○○保管及代理，而非交給實際負責海鴻
      公司業務的被告，顯然與被告間並無堅強的互信基礎。則乙○○焉有可能在出
      差期間將個人支票簿整本交給被告，且事後並未注意被告有無簽發支票及追問
      作廢支票去處之理。是乙○○此部分陳述，顯然不足採信。而乙○○陳稱其個
      人支票亦曾供海鴻公司使用等語，核與證人己○○於本院審理時證稱海鴻公司
      在公司票不敷使用的時候，會使用乙○○個人支票等情及證人即海鴻公司會計
      戊○○於本院審理時證稱：剛開始海鴻公司的支票還沒有下來，伊在職期間都
      是使用乙○○個人的支票等情相符。另證人丁○○於本院審理時亦證稱：伊有
      保管乙○○的兩顆印章，都是開立支票的印章，伊不清楚那個是海鴻公司支票
      負責人章，那個是乙○○個人支票印章，海鴻公司的支票及乙○○個人支票都
      是由海鴻公司會計保管等語，適足以證明海鴻公司除使用海鴻公司的支票外，
      尚有使用乙○○個人支票供海鴻公司業務之用。
（四）證人乙○○雖於本院審理時證稱：海鴻公司確有向王聖茹借款十幾萬元，然依
      正常程序應該是簽發海鴻公司的支票，伊亦有同意簽發海鴻公司的支票，但被
      告確係簽發伊個人的支票給王聖茹等語。然海鴻公司既有向王聖茹借款，並以
  支票作為擔保，則被告甲○○簽發如附表壹編號三所示之支票，顯然並非供己
      私用。雖乙○○質疑被告簽發其個人支票的妥適性，然乙○○個人支票印章平
      時既係自己保管，外出則交由丁○○保管，則前開支票僅有可能是乙○○自己
      簽發或被告在乙○○外出期間，經取得其代理人丁○○的同意而簽發，然無論
      是何種情況，均屬有權簽發之有價證券，縱有不適當之處，亦與偽造有價證券
      行為無涉。
（五）被告甲○○固於檢察官偵查時自白附表壹所示的四張支票中，除一張（指附表
      壹編號三）交給王聖茹外，其中三張是其個人挪為私用等語。然證人丙○○於
      本院審理時證稱：附表壹編號一所示之支票，是被告因海鴻公司有欠錢需要週
      轉，向伊借錢使用。當時是由被告帶伊到乙○○的辦公室，由被告當著乙○○
      的面，把此張乙○○的個人支票交給伊，乙○○還說錢用幾天就會還給伊，並
      與被告同聲表示這是董事長的票，絕對不會跳票，結果屆期支票還是跳票等語
      。而乙○○於本院九十一年度中簡字第一七四六號丙○○請求給付票款事件，
      經本院函請法務部調查局對乙○○進行測謊鑑定，乙○○對其未曾向丙○○借
      款、其未開系爭之支票與丙○○及其未將系爭之支票交付丙○○三個問題，經
      測試呈情緒波動之反應，研判有說謊等情，有法務部調查局九十一年九月二十
      三日調科參字第Ｚ0000000000號測謊報告書在卷足憑，益見證人丙○○證詞之真實性。另附表壹編號四所示之支票，是被告交給股東庚○○作為
      退股金的支票，亦據證人庚○○於本院審理時結證明確。顯然，被告前開挪為
      私用之自白與事實並不相符，況被告事後業已更異前詞，自難以被告前後迥異
      且與事實不符之陳述，為被告不利之認定。
（六）被告甲○○辯稱切結書簽寫承認簽發及挪用支票的切結書，是因為乙○○找人
      押著伊簽寫的。海鴻公司財務發生危機，乙○○要伊簽寫切結書，扛下海鴻公
      司的債務，要將整個海鴻公司讓給伊。若伊不簽切結書，則先前伊介紹國基公
      司向乙○○借的款項，都要由伊來承擔等情，固為乙○○所堅詞否認，被告亦
      無法提供任何證據供本院查證其係在非自由意志下簽寫前開切結書。然縱認前
      開切結書是被告基於自由意志所簽寫，充其量亦僅為被告於審判外的自白，仍
      應調查其他證據以認定其真實性。而被告自白之真實性，既已有前開具體事證
      足以推翻，自無從以該切結書內容作為被告有罪之認定。
（七）此外，本院復查無其他積極證據足資證明被告甲○○有何公訴人所指之偽造有
      價證券行為，核屬不能證明被告犯罪，自應諭知無罪之判決。
據上論斷，應依刑事訴訟法第三百零一條第一項，判決如主文。
中      華      民      國    九十三    年     十一     月    二十九    日
                                    臺灣臺中地方法院刑事第三庭
                                        審判長法  官  劉 錫 賢
                                              法  官  何 世 全
                                              法  官  陳 得 利
右正本證明與原本無異。
如不服本判決，應於判決送達後十日內向本院提出上訴狀，上訴於臺灣高等法院臺中
分院( 須附繕本 )。
                                              書記官
中      華      民      國    九十三    年     十一     月    二十九    日
附表壹：乙○○個人支票
【臺中市第九信用合作社西屯分社，帳號00000000000000號】
┌──┬──────────┬─────────┬───────────┐
│編號│票號│發      票      日│金額（新臺幣）        │
├──┼──────────┼─────────┼───────────┤
│ 一 │ＦＡ0000000號│九十年六月二十日  │十六萬五千六百元      │
├──┼──────────┼─────────┼───────────┤
│ 二 │ＦＡ0000000號│九十年十月六日    │五十七萬元            │
├──┼──────────┼─────────┼───────────┤
│ 三 │ＦＡ0000000號│九十年九月二十五日│十三萬五千元          │
├──┼──────────┼─────────┼───────────┤
│ 四 │ＦＡ0000000號│九十年十月三十一日│一百萬元              │
└──┴──────────┴─────────┴───────────┘
附表貳：
（一）海鴻公司支票
【大安商業銀行臺中分行，帳號000000000000號】
┌──┬──────────┬─────────┬───────────┐
│編號│票                號│發      票      日│金額（新臺幣）        │
├──┼──────────┼─────────┼───────────┤
│ 一 │ＡＦ0000000號│九十年七月七日    │二十二萬元            │
├──┼──────────┼─────────┼───────────┤
│ 二 │ＡＦ0000000號│九十年九月十八日  │四十萬元              │
├──┼──────────┼─────────┼───────────┤
│ 三 │ＡＦ0000000號│九十年九月二十日  │三十七萬五千元        │
├──┼──────────┼─────────┼───────────┤
│ 四 │ＡＦ0000000號│九十年九月二十六日│八十六萬元            │
├──┼──────────┼─────────┼───────────┤
│ 五 │ＡＦ0000000號│九十年九月三十日  │九萬元                │
├──┼──────────┼─────────┼───────────┤
│ 六 │ＡＦ0000000號│九十年九月三十日  │三十七萬零六百六十二元│
├──┼──────────┼─────────┼───────────┤
│ 七 │ＡＦ0000000號│九十年九月三十日  │七萬五千六百元        │
├──┼──────────┼─────────┼───────────┤
│ 八 │ＡＦ0000000號│九十年十月二日    │一百四十五萬元        │
├──┼──────────┼─────────┼───────────┤
│ 九 │ＡＦ0000000號│九十年十月三日    │四十七萬元            │
├──┼──────────┼─────────┼───────────┤
│ 十 │ＡＦ0000000號│九十年十月九日    │十五萬元              │
├──┼──────────┼─────────┼───────────┤
│十一│ＡＦ0000000號│九十年十一月五日  │四萬四千元            │
├──┼──────────┼─────────┼───────────┤
│十二│ＡＦ0000000號│九十年十一月二十日│五十四萬九千三百元    │
├──┼──────────┼─────────┼───────────┤
│十三│ＡＦ0000000號│九十年十二月十五日│三十萬元              │
├──┼──────────┼─────────┼───────────┤
│十四│ＡＦ0000000號│九十年十二月二十日│七萬五千元            │
└──┴──────────┴─────────┴───────────┘
（二）海鴻公司支票
【臺中市第九信用合作社西屯分社，帳號00000000000000號】
┌──┬──────────┬─────────┬───────────┐
│編號│票                號│發      票      日│金額（新臺幣）        │
├──┼──────────┼─────────┼───────────┤
│ 一 │ＦＡ0000000號│九十年七月二十二日│二百萬元              │
├──┼──────────┼─────────┼───────────┤
│ 二 │ＦＡ0000000號│九十年八月三十一日│五十四萬元            │
├──┼──────────┼─────────┼───────────┤
│ 三 │ＦＡ0000000號│九十年十月三十一日│二十一萬八千五百元    │
└──┴──────────┴─────────┴───────────┘
